臺北高等行政法院判決
　　　　　　　　　　　　　　　　　　 96年度訴字第00857號
　　　　　　　　　　　　　　　.
原　　　告　甲○○
被　　　告　臺北縣政府稅捐稽徵處
代　表　人　乙○○處長）住同.
訴訟代理人　丙○○
　　　　　　丁○○
上列當事人間因牌照稅事件，原告不服臺北縣政府中華民國96年
1 月30日北府訴決字第0950679908號（案號：00000000）訴願決
定，提起行政訴訟。本院判決如下：
　　主  文
原告之訴駁回。
訴訟費用由原告負擔。
　　事  實
一、事實概要：
    緣訴外人吳靜茹於民國（下同）94年9 月20日向被告申請其
    所有 S9-2992號自用小客車（下稱系爭車輛）之使用牌照稅
    依有關供身心障礙者使用之交通工具免徵使用牌照稅之規定
    免稅，經被告依使用牌照稅法第7 條第1項第8款規定，以原
    告已領有駕駛執照應以其所有車輛為申請標的，遂以94 年9
    月27日北稅財二字第0940111551號函否准吳靜茹所請，其後
    原告迭經3次向財政部或被告陳請系爭車輛應符合免徵使用
    牌照稅之規定，亦經被告以95年3月30日北稅財二字第09500
    30843號函、4月14日北稅財二字第0950037785號、5月15日
    北稅財二字第0950054087號函函覆原告因其領有汽車駕駛執
    照，依使用牌照稅法第7條第1項第8款前段規定仍應以其所
    有車輛提出申請始有免徵使用牌照稅之適用。然原告猶表不
    服，於95年6月29日向財政部賦稅署申請釋示，經該署於95
    年7月11日台稅中一發字第0950474769號書函函覆原告並副
    知被告略以：財政部88年1月21日台財稅第881896591號函釋
    規定，身心障礙者免稅車輛，有駕駛執照者，須為身心障礙
    者本人所有者。被告遂於95年7月24日北稅財二字第0950081
    876號函覆原告今後如就相同案情來函，將不再函復。原告
    不服，提起訴願遭決定駁回，遂提起本件行政訴訟。
二、兩造聲明：
　　(一)原告聲明求為判決：
      1.訴願決定、原處分（即94年9月27日北稅財二字第09401
        11551號函、95年3月30日北稅財二字第0950030843號函
        、95年4 月14日北稅財二字第0950037785號、95年5 月
        15日北稅財二字第0950054087號、95年7 月24日北稅財
        二字第0950081876號等5 個函）均撤銷，並請求判命被
        告機關就吳靜茹所有之S9-2992 自用小客車應作成免徵
        使用牌照稅的行政處分。
      2.訴訟費用由被告負擔。
　　(二)被告聲明求為判決：
      1.駁回原告之訴。
      2.訴訟費用由原告負擔。
三、兩造之爭點：原告申請系爭車輛免徵使用牌照稅，經被告機
    關否准，是否適法？
　　(一)原告主張之理由：
      1.按「對於身心障礙者或其扶養者應繳納之稅捐，政府應
        按障礙等級及家庭經濟狀況，依法給予適當之減免。」
        係身心障礙者保護法第46條所明定。又使用牌照稅法第
        7條第1項有關身心障礙者免徵使用牌照稅之規定，及財
        政部88年1月21日台財稅字第881896591號函釋示免稅之
        範圍放寬為身心障礙者本人或同戶親屬所有之車輛，即
        本於上項之立法精神而訂定及修訂。
      2.原告於94年8 月25日領有身心障礙手冊，而駕駛執照係
        於63年8 月10日向公路監理機關考領，被告機關服務人
        員堅持主張須註銷駕駛執照，始准予免徵。原告基於駕
        駛執照於註銷後無法再請領暨維護憲法賦予之工作權及
        考試權而加以拒絕，而被告機關於95年4 月13日以北稅
        財二字第0950037785號函示：「是否註銷駕照才能免徵
        使用牌照稅乙節，因事涉台端個人權益，未便表示意見
        。」被告機關服務人員口頭表示與來函所示並不一致。
        因此註銷駕照始能免徵戶內扶養者吳靜茹所有之S9-299
        2號自用小客車使用牌照稅，顯有違誤。
      3.查現行稅捐法令規定免徵使用牌照稅係免徵車輛之使用
        牌照稅，自不待言，不論身心障礙者有無駕駛執照，即
        應以其本人及同戶內親屬之車輛為限，始符合減免稅捐
        之立法精神，且限制同一戶內以一輛為限更為嚴謹。又
        原告領有駕駛執照在前，發生身心障礙情形在後，與財
        政部88年1月21日台財稅字第881896591號函釋內容有別
        ，本案因事涉法令適用疑義，為維護身心障礙者之權益
        ，應報請財政部核示，方屬正辦。
      4.關於強制原告註銷駕駛執照始准減免汽車使用牌照稅乙
        節，因原告之駕駛執照（000000000000號）係於63 年8
        月10日通過駕照考試而取得，現仍繼續使用中。又如向
        花蓮兆豐休閒中心借用電動車遊園時，必須繳驗駕駛執
        照，始准予借用。且駕照註銷後，終身無法再行考領，
        對原告之權益影響甚鉅。被告機關辯稱：「是否註銷駕
        照才能免徵使用牌照稅，事關納稅人之權益，乃為尊重
        當事人之意願。」既云尊重，何以不准減免，豈非矛盾
        。又今後如遇天災地變，無法駕車逃離災變現場，後果
        將不堪設想。
      5.被告機關辯稱：「應可將本案系爭車輛過戶至原告名下
        ，即可符合牌照稅法第7 條第l項第8款前段每人一輛免
        稅規定。」乙節，因自用汽車之總保險費因年齡、性別
        、投保年資而不同，過戶原告名下，其總保險費勢將大
        幅增加（96年牌照稅為11230元，保險費為22304元；過
        戶原告名下後，保險費將增至62203元，實際增加39899
        元）。減免牌照稅11230元，保險費卻增加39899元，實
        際多負擔 28669元。被告機關未考量汽車保險費之負擔
        ，如貿然將系爭車輛過戶至原告名下，反而使原告造成
        損失。系爭汽車所有人吳靜茹係原告戶內之扶養者，完
        全符合上開法令及財政部每戶一輛免稅之規定。
      6.綜上所述，原告聲明求為撤銷訴願決定及原處分，即有
        理由，請求判決如聲明所示。
　　(二)被告主張之理由：
      1.按使用牌照稅法第7 條第1項第8款規定：「下列交通工
        具，免徵使用牌照稅：八、專供持有身心障礙手冊，並
        領有駕駛執照者使用之交通工具，每人以一輛為限。但
        因身心障礙情況，致無駕駛執照者，每戶以一輛為限。
        」及財政部88年1月21日台財稅第881896591號函釋規定
        ：「主旨：檢送本部88年元月8 日『研商使用牌照稅法
        第7條、第10條及第28條等3條文修正後相關事宜』會議
        紀錄乙份。五、結論：（一）身心障礙者使用之交通工
        具免徵使用牌照稅，須檢附下列證件，向車籍所在地稽
        徵機關申請：1.適用使用牌照稅法第7 條第1項第9款（
        編者註：現行法第7 條第1項第8款）前段規定者，須檢
        附身心障礙手冊、駕駛執照及交通工具所有人為身心障
        礙者之行車執照。2.適用使用牌照稅法第7 條第1項第9
        款但書規定者，須檢附身心障礙手冊、行車執照、戶口
        名簿外，尚須車輛所有人與身心障礙者有親屬關係。…
        …」，是符合使用牌照稅法第7 條第1項第8款規定申請
        免徵使用牌照稅者，對專供其使用車輛，領有駕駛執照
        者，每人一輛且須以其本人所有之車輛予以免稅；身心
        障礙者未領有駕駛執照者，每戶一輛且放寬為身心障礙
        者本人或同戶親屬所有者予以免稅。
      2.查本件吳靜茹於94年9 月20日以其所有系爭車輛申請按
        使用牌照稅法第7 條第1項第8款但書規定（即每戶一輛
        ）免徵使用牌照稅，案經被告審查發現身心障礙者即原
        告領有駕駛執照者，應以身心障礙者所有車輛為申請標
        的（即同法條第1項第8款前段規定每人一輛），本件申
        請與上開規定不符，遂以94年9月27日北稅財二字第094
        0111551號函否准吳靜茹所請，其後原告3次向被告陳情
        系爭車輛應符合免徵使用牌照稅之規定，迭經被告於95
        年3 月30日、4月14日、5月15日函覆略以：因原告領有
        駕駛執照，以其所有車輛提出申請始有免徵使用牌照稅
        之適用，然原告以吳靜茹所有車輛申請，於法不合，歉
        難辦理。原告猶表不服，於95年6 月29日向財政部賦稅
        署申請釋示（副本亦抄送被告），經該署於95年7 月11
        日台稅中一發字第0950474769號書函函覆原告略以：財
        政部88年1月21日台財稅第881896591號函釋規定，身心
        障礙者免稅車輛，有駕駛執照者，須為身心障礙者本人
        所有者。被告遂於95年7 月24日函覆原告今後如就相同
        案情來函，將不再函復。原告主張本件與財政部88 年1
        月21日台財稅第881896591 號函釋內容有別，且事涉法
        令適用疑義，應報請財政部核示乙節，查本件既與法令
        規定不符，且原告亦於95年6 月29日向財政部賦稅署申
        請釋示，經該署函覆如前述，並無適用法令產生疑義之
        問題，從而原告以此訴請撤銷訴願決定及原處分，核屬
        無據。
      3.至原告訴稱就其領有駕駛執照應否註銷，系爭車輛始符
        合免徵使用牌照稅，被告承辦人口頭表示與來函所示並
        不一致云云，查被告95年4月14日北稅財二字第0950037
        785號函係因原告領有駕駛執照不符使用牌照稅第7條第
        1項第8款前段每人一輛免稅規定，至於是否註銷駕照才
        能免徵事關納稅人權益，乃以尊重當事人意願而為回覆
        ，與被告承辦人員建請其註銷駕照即可符合同條款但書
        申請每戶一輛免稅規定，並無不一致之情形，原告主張
        ，顯有誤會。本案原告如認為註銷駕駛執照影響其工作
        權，應可將本案系爭車輛過戶至原告名下即可符合牌照
        稅法第7 條第1項第8款前段每人一輛免稅規定，併予敘
        明。
      4.綜上所陳，原告之訴應認為無理由，請駁回原告之訴。
　　理  由
一、按「使用公共水陸道路之交通工具，無論公用、私用或軍用
　　，除依照其他有關法律，領用證照，並繳納規費外，交通工
    具所有人或使用人應向所在地主管稽徵機關請領使用牌照，
    繳納使用牌照稅。」、「下列交通工具，免徵使用牌照稅：
　　…8、專供持有身心障礙手冊，並領有駕駛執照者使用之交通
    工具，每人以一輛為限。但因身心障礙情況，致無駕駛執照
    者，每戶以一輛為限。」使用牌照稅法第3條第1項及第7條第
    1項第8款分別規定甚明。又財政部88年1月21日台財稅第88
    1896591號函釋：「主旨：檢送本部88年元月8日『研商使用
    牌照稅法第7條、第10條及第28條等3條文修正後相關事宜』
    會議紀錄乙份。5、結論：（1）身心障礙者使用之交通工具
    免徵使用牌照稅，須檢附下列證件，向車籍所在地稽徵機關
    申請：1.適用使用牌照稅法第7條第1項第9款（編者註：現行
    法第7條第1項第8款）前段規定者，須檢附身心障礙手冊、駕
    駛執照及交通工具所有人為身心障礙者之行車執照。2.適用
    使用牌照稅法第7條第1項第9款但書規定者，須檢附身心障礙
    手冊、行車執照、戶口名簿外，尚須車輛所有人與身心障礙
    者有親屬關係。……」上揭財政部函釋與現行使用牌照稅法
    第7 條第1 項第8 款之規範意旨，尚無違背，稅捐稽徵機關
    辦理相關案件，自得援用之。
二、本件訴外人吳靜茹於94年9月20日向被告申請其所有S9-2992
    號自用小客車之使用牌照稅依有關供身心障礙者使用之交通
    工具免徵使用牌照稅之規定免稅，經被告依使用牌照稅法第
    7條第1項第8款規定，以原告已領有駕駛執照應以其所有車
    輛為申請標的，遂以94年9月27日北稅財二字第0940111551
    號函否准吳靜茹所請，其後原告迭經3次向財政部或被告陳
    請系爭車輛應符合免徵使用牌照稅之規定，亦經被告以95年
    3 月30日北稅財二字第0950030843號函、4月14日北稅財二
    字第09500 37785號、5月15日北稅財二字第0950054087號函
    函覆原告因其領有汽車駕駛執照，依使用牌照稅法第7條第1
    項第8款前段規定仍應以其所有車輛提出申請始有免徵使用
    牌照稅之適用。然原告猶表不服，於95年6月29日向財政部
    賦稅署申請釋示，經該署於95年7月11日台稅中一發字第095
    0474769號書函函覆原告並副知被告略以：財政部88年1月21
    日台財稅第881896591號函釋規定，身心障礙者免稅車輛，
    有駕駛執照者，須為身心障礙者本人所有者。被告遂於95年
    7月24日北稅財二字第0950081876號函覆原告今後如就相同
    案情來函，將不再函復。原告不服，提起訴願遭決定駁回，
    循序起訴意旨略以：原告於94年8月25日領有身心障礙手冊
    ，而駕駛執照係於63年8月10日向公路監理機關考領，現行
    稅捐法令規定免徵使用牌照稅係免徵車輛之使用牌照稅，不
    論身心障礙者有無駕駛執照，即應以其本人及同戶內親屬之
    車輛為限，始符合減免稅捐之立法精神，且限制同一戶內以
    一輛為限更為嚴謹，又原告領有駕駛執照在前，發生身心障
    礙情形在後，與財政部88年1月21日台財稅字第8818965 91
    號函釋內容有別，被告機關未考量汽車保險費之負擔，如貿
    然將系爭車輛過戶至原告名下，反而使原告造成損失，系爭
    汽車所有人吳靜茹係原告戶內之扶養者，完全符合上開法令
    及財政部每戶一輛免稅之規定，爰求為判決如聲明所示。
三、關於被告機關94年9月27日北稅財二字第0940111551號函否准
    吳靜茹申請免徵及被告機關95年3月30日北稅財二字第095003
    0843號函、95年4月14日北稅財二字第0950037785號、95年5
    月15日北稅財二字第0950054087號函復原告否准原告申請免
    徵部分：
（一）原告自陳94年9月20日實係其以吳靜茹名義向被告提出申請
      免徵使用牌照稅（見本院96年11月1日言詞辯論筆錄），經
      被告依上揭使用牌照稅法第7條第1項第8款規定，以原告已
      領有駕駛執照應以其所有車輛為申請標的，遂以上揭函否
      准該申請；原告主張該車輛係專供伊（持有身心障礙手冊
      ）使用之交通工具，符合使用牌照稅法第7條第1項第8款規
      定，應予免徵云云，參諸上揭使用牌照稅法第3 條第1 項
      「…交通工具所有人或使用人應向所在地主管稽徵機關請
      領使用牌照，繳納使用牌照稅」之規定，原告就主張供其
      使用之上揭車輛，應否免徵使用牌照稅，應認係法律上之
      利害關係人，原告以自己名義於95年3 月13日向財政部提
      出陳情，其真意應有不服被告機關94年9 月27日北稅財二
      字第094011 1551 號函否准吳靜茹申請免徵之意，因未逾
      訴願法第14條第2 項之3 年期間，訴願機關認其已在法定
      期間內提起訴願，是對於被告機關94年9 月27日北稅財二
      字第0940111551號函所為否准處分，認應併予審究，經核
      尚無不合。原告循序對之提起本件訴訟，程序上尚無不合
      。
（二）次按『第二次裁決』是指原行政處分發生形式上之存續力
      後，行政機關依職權或經當事人異議，就原行政處分於未
      變更原有行政處分之事實及法律狀態，重新為實體上審查
      ，另為裁決而言。縱第二次裁決未變更原行政處分之裁決
      結果，然若於裁決理由或教示記載有變更或添加內容，實
      質上為另一行政處分，要非不得為行政訴訟之標的。查被
      告機關95年3 月30日北稅財二字第0950030843號函雖針對
      原告以自己名義免徵使用牌照稅申請案，為否准之處分（
      未教示救濟規定），原告之後於95年4 月6 日及95年5 月
      10 日 分別再申請免徵，被告機關以95年4 月14日北稅財
      二字第0950037785號及95年5 月15日北稅財二字第
      0950054087號函復原告，雖結果同為否准原告申請，惟已
      加載教示規定或另為理由之補充，應屬第二次裁決，依上
      說明，得為行政爭訟之標的。又原告於95年8 月17日提起
      訴願時，雖載明請求撤銷被告機關95年7 月24日北稅財二
      字第0950081876號覆函，惟原告已陳明其真意係不服被告
      歷次否准申請之處分，訴願機關亦就被告多次之函復予以
      審究（參訴願決定書第4 、6 頁），而併為實體決定，是
      原告就上揭函覆一併提起訴訟，程序上亦無不合。
（三）查原告領有身心障礙手冊（輕度），併領有駕駛執照之情
      ，為原告所不爭，並有身心障礙手冊、公路監理資訊系統
      查詢資料等附原處分卷內可稽；又系爭S9-2992 號自用小
      客車係屬訴外人即原告之媳吳靜茹所有，並非原告所有之
      事實，亦為原告所不爭，並有行車執照、戶口名簿影本附
      原處分卷內可參，均堪信實。被告機關依上揭使用牌照稅
      法第7 條第1 項第8 款「專供持有身心障礙手冊，並領有
      駕駛執照者使用之交通工具，每人以一輛為限；但因身心
      障礙情況，致無駕駛執照者，每戶以一輛為限。」之規定
      並參諸上揭財政部88年1 月21日台財稅第881896591 號函
      釋意旨，認身心障礙者如係領有駕駛執照者，其使用之交
      通工具，應以身心障礙者所有車輛為限，始有免徵規定之
      適用，於法並無不合。茲系爭S9-2992 號自用小客車係訴
      外人吳靜茹所有，並非原告所有，是被告機關認本申請案
      與使用牌照稅法第7 條第1 項第8 款前段規定不符，乃否
      准免徵之申請，容無違誤。此與原告取得駕駛執照是否在
      發生身心障礙之前無涉。原告上揭主張，容非可採。其起
      訴請求撤銷被告機關上揭函覆及訴願決定，併請求判命被
      告機關就吳靜茹所有之S9-2992 自用小客車應作成免徵牌
      照稅的行政處分，容非有據，應予駁回。
四、末查關於被告機關95年7月24日北稅財二字第0950081876號
    函部分：按所謂行政處分，依訴願法第3條第1項規定，係指
    中央或地方機關就公法上具體事件所為之決定或其他公權力
    措施而對外直接發生法律效果之單方行政行為而言。又「提
    起訴願，以有行政處分之存在為前提要件。所謂行政處分，
    乃行政主體就具體事件所為之發生法律上效果之單方的行政
    行為。至行政官署所為單純的事實之敘述或理由之說明，既
    不因該項敘述或說明而生法律效果，自非行政處分，人民對
    之，即不得提起訴願。」行政法院（現改制為最高行政法院
    ）44年判字第18號亦著有判例。查上揭被告95年7月24日北
    稅財二字第0950081876號函覆原告內容係以：「…經查台端
    所提申請案，業經本處於94年9月27日北稅財二字第0940111
    551號函、95年3月30日北稅財二字第0950030843號函、4月
    14日北稅財二字第0950037785號、5月15日北稅財二字第095
    0054 087號函、95年5月15日北稅財二字第0950054087號函
    復在案。…今後如就相同案情來函，將不再函復。…」等語
    。上開函復僅係引述先前答覆之函文，核屬單純事實理由之
    說明，並非對人民之請求有所准駁，既不因該項敘述或說明
    而生法律上之效果，顯非行政處分，訴願決定對之為實體之
    論究而予駁回，理由雖有不同，惟結論尚無二致，原告就此
    部分起訴，容非合法，原應以裁定駁回，惟本院以程序上更
    為慎重之判決為之。
五、兩造其餘主張陳述，於判決結果不生影響，無庸一一論列，
    併予敘明。
據上論結，本件原告之訴為一部不合法，一部無理由，爰依行政
訴訟法第98條第1 項前段，判決如主文。
中　　華　　民　　國　　96　　年　　11　　月　　15　　日
                  第六庭審判長法  官   林文舟
                              法  官　 闕銘富
                              法  官　 許瑞助
上為正本係照原本作成。
如不服本判決，應於送達後20日內，向本院提出上訴狀並表明上
訴理由，如於本判決宣示後送達前提起上訴者，應於判決送達後
20日內補提上訴理由書（須按他造人數附繕本）。
中　　華　　民　　國　　96　　年　　11　　月　　15　　日
                              書記官   吳芳靜
